臺灣高等法院民事判決
109年度重上字第775號
上  訴  人  第一商業銀行股份有限公司

法定代理人  邱月琴  
訴訟代理人  黃恩佑  
被 上訴 人  張思鈴（即吳晉榮之承受訴訟人）

            吳財興  
訴訟代理人  何邦超律師
複 代理 人  何曜任律師
被 上訴 人  陳玉定  
訴訟代理人  張本皓律師
            羅敏嘉律師
上列當事人間請求確認抵押權不存在等事件，上訴人對於中華民
國109年8月31日臺灣臺北地方法院109年度重訴字第302號第一審
判決提起上訴，本院於110年11月16日言詞辯論終結，判決如下
：
    主      文
原判決關於駁回上訴人後開第二、三項之訴部分，及訴訟費用之
裁判均廢棄。
確認被上訴人陳玉定與被上訴人張思鈴之被繼承人吳晉榮間就如
附表所示土地，於民國八十四年八月二十八日設定之臺北市松山
地政事務所信義字第213010號新臺幣貳仟萬元本金最高限額抵押
權，所擔保之債權不存在。
被上訴人陳玉定就如附表所示土地所設定之前項抵押權登記應予
塗銷。
其餘上訴駁回。
第一、二審訴訟費用，由被上訴人張思鈴、陳玉定各負擔百分之
四十五，餘由上訴人負擔。
    事實及理由
壹、程序方面
按「當事人喪失訴訟能力或法定代理人死亡或其代理權消滅者
  ，訴訟程序在有法定代理人或取得訴訟能力之本人，承受其訴
  訟以前當然停止」、「第一百六十八條至第一百七十二條及前
  條所定之承受訴訟人，於得為承受時，應即為承受之聲明」，
  民事訴訟法第170條、第175條第1項分別定有明文。上訴人之
  法定代理人原為廖燦昌，嗣變更為邱月琴，茲據邱月琴聲明承
  受訴訟，有民事聲明承受訴訟狀、民事委任狀、經濟部函、公
  司變更登記表附卷可稽（見本院卷第119-128頁），核無不合
  ，應予准許。
又被上訴人吳晉榮於民國110年4月21日死亡，並據本院於110年
  9月15日依職權裁定命其繼承人張思鈴承受訴訟，續行訴訟，
  附此敘明。
次按不變更訴訟標的，而補充或更正事實上或法律上之陳述者，非為訴之變更或追加，民事訴訟法第256條定有明文。上訴人於原審第一項聲明係請求確認被上訴人吳晉榮、吳財興與陳玉定間，就如附表所示土地（下稱系爭土地），於民國84年8月28日所設定之臺北市松山地政事務所信義字第213010號本金最高限額抵押權（下稱系爭抵押權）所擔保之債權新臺幣（下同）2,000萬元不存在（見本院卷第35頁）；嗣上訴後，上訴人主張陳玉定於110年2月4日準備程序中提出「離婚附帶條件協議書」影本，上訴人始知悉陳玉定所主張存在之原債權數額為5,000萬元（見本院卷第181-182頁），上訴人就此部分聲明改為：確認吳晉榮、吳財興與陳玉定間，就系爭土地所設定之系爭抵押權（擔保債權額本金最高限額2,000萬元）所擔保之債權不存在。經核屬更正其法律上之陳述，非訴之變更，依前開規定，自應准許之。
被上訴人張思鈴（即吳晉榮之承受訴訟人）經合法通知，未於
  言詞辯論期日到場，核無民事訴訟法第386條各款所列情形之
  一，爰依上訴人之聲請，由其就張思鈴部分一造辯論而為判決
  。 　
貳、實體方面
本件上訴人於原審起訴及本院主張：
㈠訴外人元寶水電工程有限公司（下稱元寶公司）以吳晉榮、陳
  玉定為連帶保證人，於84年12月間向伊借款共計3,560萬元，
  惟元寶公司未依約繳付本息，經伊對元寶公司、吳晉榮、陳玉
  定起訴，並取得原法院90年度重訴字第1337號判決及確定證明
  書，聲請強制執行受償部分款項後，經原法院於91年5月2日核
  發86年執字第18457號債權憑證，元寶公司迄今對伊尚有2,628
  萬4,147元及利息、違約金之債務未清償。又系爭土地原登記
  為吳晉榮、吳財興之母吳黃妹所有，並於84年8月28日設定系
  爭抵押權予陳玉定，嗣吳黃妹死亡，系爭土地由吳晉榮、吳財
  興繼承。惟系爭抵押權設定迄今已逾24年，陳玉定均未行使抵
  押權，依民法第880條規定，系爭抵押權已因除斥期間屆至而
  消滅。吳晉榮怠於行使權利，伊為保全債權，自得依民法第24
  2條、第767條中段，代位吳晉榮請求塗銷系爭抵押權。又系爭
  抵押權所擔保之債權存在與否並不明確，已影響伊上開債權受
  償之權利，致伊私法上地位有受侵害之危險，伊亦得提起確認
  之訴，確認系爭抵押權所擔保之債權不存在。爰依民事訴訟法
  第247條、民法第242條、第767條中段規定提起本訴，並聲明
  ：㈠確認吳晉榮、吳財興與陳玉定間，就系爭抵押權所擔保之
  債權不存在；㈡陳玉定應將系爭抵押權塗銷。
㈡系爭抵押權之存續期間，已於96年8月24日屆滿，吳黃妹與陳玉
  定間實際上無債權債務關係，且系爭抵押權設定登記之債務人
  為吳黃妹非吳晉榮，縱使吳晉榮承認系爭抵押權係為擔保其與
  陳玉定間之贍養費債務，亦與系爭抵押權設定登記內容不符，
  故吳晉榮因繼承而成為系爭抵押權之抵押人，其與陳玉定間之
  債權債務，仍不能為系爭抵押權擔保效力所及。
被上訴人部分：
㈠吳晉榮則以：系爭土地係由伊而非吳黃妹出錢購買，係因系爭
  土地為農地，才會借名登記於吳黃妹名下。且伊與陳玉定間之
  贍養費債權確實存在，系爭抵押權就是要擔保伊與陳玉定間之
  贍養費等語，資為抗辯。
㈡吳財興則以：吳晉榮、陳玉定就本件訴訟之利害關係顯然大於
  伊，惟吳晉榮、陳玉定均未確實舉證以實其說，且其等主張均
  與事實及證據資料不符。伊與上訴人間並無法律關係存否不明
  確，致上訴人在私法上地位有受侵害之危險等情事，上訴人對
  伊所提確認之訴顯然欠缺確認利益，應予駁回。縱認上訴人對
  伊之訴為有理由，就系爭抵押權之設定，伊自始即未參與且全
  然不知情，卻因吳晉榮、陳玉定之行為，而捲入本件訴訟爭端
  之中，法院宜酌量減輕或免除伊應負擔之訴訟費用等語，資為
  抗辯。　
㈢陳玉定則以：系爭土地確實為吳晉榮出資購買，借名登記於吳黃妹名下，吳黃妹死亡後，因繼承而以法定讓與方式，將其債務額度讓與其繼承人即吳晉榮。伊與吳晉榮於84年8月30日離婚，系爭抵押權係為擔保伊對吳晉榮之贍養費（下稱系爭贍養費）債權，且該債權非屬定期給付債權，伊每年均向吳晉榮請求給付，且吳晉榮均當面向伊承認，故該債權每年均重新起算15年時效，從未罹於時效而消滅，則吳晉榮對伊之系爭贍養費債務自屬存在，且為系爭抵押權效力所及，上訴人之請求均無理由等語，資為抗辯。
原審就上訴人之請求，判決上訴人敗訴，上訴人不服，提起上訴，並聲明：㈠原判決廢棄；㈡確認吳晉榮、吳財興與陳玉定間，就系爭抵押權所擔保之債權不存在；㈢陳玉定應將系爭抵押權塗銷。吳晉榮、陳玉定則為答辯聲明：上訴駁回。吳財興則為答辯聲明：上訴人對吳財興所提之上訴駁回。　
兩造所不爭執之事項：
㈠系爭土地原登記為吳晉榮、吳財興之母吳黃妹所有，系爭抵押
  權登記之內容如下：債務人及義務人為吳黃妹，權利人為陳玉
  定，權利價值為本金最高限額2,000萬元，存續期間自84年8月
  24日至86年8月24日，清償日期依照各個債務契約約定，利息
  、遲延利息、違約金均無（見原審卷第95-96頁）。
㈡吳晉榮、陳玉定於84年8月30日登記離婚（見原審卷第131頁）
  。
㈢元寶公司以吳晉榮、陳玉定為連帶保證人，於84年12月間向上
  訴人借款共計3,560萬元，惟元寶公司未依約繳付本息，經上
  訴人對元寶公司、吳晉榮、陳玉定起訴，並取得原法院90年度
  重訴字第1337號判決及確定證明書，聲請強制執行受償部分款
  項後，經原法院於91年5月2日核發86年執字第18457號債權憑
  證，有原法院86年執字第18457號債權憑證在卷可稽（見本院
  卷第45-47頁）。
㈣系爭抵押權於85年6月17日為存續期間變更登記，存續期間變更
  為自84年8月24日至96年8月24日，有土地建物異動登記簿可參
  （見原審卷第97-98頁）。
㈤吳黃妹於95年3月5日死亡，其死亡後，系爭土地由吳晉榮、吳
  財興繼承，並於107年9月12日辦理繼承登記，有土地登記謄本
  在卷可稽（見原審卷第21-26頁）。
本件之爭點：㈠系爭抵押權所擔保之債權是否存在？㈡上訴人請求確認系爭抵押權不存在是否有理由？㈢上訴人請求塗銷系爭抵押權，是否有理由？茲分別析述如下： 
㈠系爭抵押權所擔保之債權不存在：
⒈稱最高限額抵押權者，謂債務人或第三人提供其不動產為擔保
  ，就債權人對債務人一定範圍內之不特定債權，在最高限額內
  設定之抵押權。最高限額抵押權得約定其所擔保原債權應確定
  之期日，並得於確定之期日前，約定變更之。最高限額抵押權
  所擔保之原債權，因約定之原債權確定期日屆至而確定。96年
  3月28日增訂、同年96年9月28日施行之民法第881條1第1項、
  第881條之4第1項、第881條之12第1項第1款等分別定有明文。
  上開規定依民法物權編施行法第17條規定，於民法物權編修正
  施行前設定之最高限額抵押權，亦適用之。又抵押權為不動產
  物權，非經登記，不生效力，抵押權人僅能依設定登記之內容
  行使權利，是抵押債務人究為何人，應以設定登記之內容為準
  （最高法院72年台上字第2432號判例參照）。
⒉經查：
⑴系爭土地原登記為吳黃妹所有，系爭抵押權登記之內容如下：
  債務人及義務人為吳黃妹，權利人為陳玉定，權利價值為本金
  最高限額2,000萬元，存續期間自84年8月24日至86年8月24日
  ，清償日期依照各個債務契約約定，利息、遲延利息、違約金
  均無；嗣系爭抵押權於85年6月17日為存續期間變更登記，存
  續期間變更為自84年8月24日至96年8月24日等情（見不爭執事
  項㈠、㈣），是依上說明，系爭抵押權為不動產物權，非經登記
  不生效力，抵押權人陳玉定僅能依前揭設定登記內容行使其權
  利，吳黃妹提供系爭土地予陳玉定設定系爭抵押權，既登記為
  吳黃妹本人債務之擔保，而不及其他，且系爭抵押權約定之存
  續期間至96年8月24日屆滿，則系爭抵押權所擔保之債務是否
  存在，自應審究系爭抵押權存續期間屆滿之96年8月24日內，
  吳黃妹對陳玉定是否負有債務。
⑵陳玉定與抵押債務人吳黃妹間並無任何債權、債務關係存在一
  節，為兩造所不爭執（見本院卷第133頁）。
⑶雖陳玉定抗辯：其與吳晉榮於84年8月30日離婚時，簽訂離婚附
  帶條件協議書，於第4條約定吳晉榮應一次給付生活費予陳玉
  定（即系爭贍養費），吳黃妹死亡後，因繼承法律關係而以法
  定讓與方式，將其債務額度讓與其繼承人吳晉榮，而系爭抵押
  權之存續期間尚未屆至，則於存續期間內，吳晉榮對於陳玉定
  之系爭贍養費債務，自為系爭抵押權效力所及。又系爭土地為
  吳晉榮出資購買，借名登記於吳黃妹名下，惟因當事人不諳法
  律，於84年8月28日設定登記時誤將債務人登記為吳黃妹；然
  自「離婚附帶條件協議書中有明確約定被上訴人吳晉榮應將系
  爭福德街土地設定抵押予被上訴人陳玉定」乙節觀之，顯然系
  爭抵押權登記本即係為擔保系爭贍養費債權而生。嗣後吳黃妹
  於95年3月5日死亡時，吳晉榮繼承吳黃妹之抵押債務人身分，
  成為新的抵押債務人，且吳晉榮對陳玉定所生之系爭贍養費債
  務，係發生在系爭抵押權所擔保之債權存續期間內，故陳玉定
  自得主張系爭贍養費債權屬系爭抵押權所擔保之債權範圍內云
  云。惟查：
①吳晉榮、陳玉定係於84年8月30日登記離婚（見不爭執事項㈡）
  ，縱其等於離婚時，陳玉定對吳晉榮有系爭贍養費債權之存在
  ，然系爭贍養費債權之債務人為吳晉榮，而非系爭抵押權登記
  之債務人吳黃妹，則吳晉榮縱對陳玉定負有系爭贍養費債務，
  亦非系爭抵押權效力所及。
②陳玉定抗辯系爭土地為吳晉榮出資購買，借名登記於吳黃妹名
  下一節，已為上訴人與吳財興所否認，陳玉定復未舉證以實其
  說，自難採信。且按抵押權為不動產物權，依民法第758條規
  定，其設定非經登記，不生效力。故系爭抵押權究竟係債務人
  為擔保自己債務所設定，抑或第三人為擔保債務人債務所設定
  ，應依設定登記內容定之，抵押權人亦僅能依設定登記內容行
  使其權利。是以陳玉定前揭抗辯縱為真實，但依系爭抵押權登
  記之內容觀之，系爭抵押權既係為擔保吳黃妹自己對陳玉定之
  債務所設定，陳玉定僅能依系爭抵押權登記之內容行使其權利
  ，故陳玉定抗辯系爭抵押權登記係為擔保系爭贍養費債權而生
  ，系爭贍養費債權應為系爭抵押權擔保效力所及云云，自不足
  採。
③另按繼承人自繼承開始時，除本法另有規定外，承受被繼承人
  財產上之一切權利、義務。但權利、義務專屬於被繼承人本身
  者，不在此限，民法第1148條第1項定有明文。本件吳黃妹於9
  5年3月5日死亡，其死亡後，系爭土地由吳晉榮、吳財興繼承
  ，並於107年9月12日辦理繼承登記（見不爭執事項㈤），準此
  ，有關系爭土地及其上所設定之系爭抵押權之權利、義務，即
  由吳晉榮、吳財興繼承，且吳黃妹於死亡時，對陳玉定既未負
  有任何之債務存在，則吳晉榮、吳財興於繼承系爭抵押權之義
  務時，自未因此繼承任何之抵押債務一節，應堪認定。又吳晉
  榮雖因繼承而成為系爭土地之公同共有人之一，並因此繼承系
  爭抵押權之義務，但其就系爭抵押權所繼承之義務，為陳玉定
  與吳黃妹間原約定之債權債務關係，且此義務應由繼承人吳晉
  榮與吳財興連帶負擔。而系爭贍養費債務係吳晉榮個人之債務
  ，非吳黃妹生前所負之債務，亦非系爭抵押權擔保效力所及之
  抵押債務，且吳晉榮、吳財興於107年9月12日辦理繼承登記時
  ，亦未就原系爭抵押權登記之內容為任何之變更登記，則系爭
  抵押權存續期間屆滿前，固由吳晉榮、吳財興繼承系爭抵押權
  之義務，但吳晉榮個人對陳玉定所負原非系爭抵押權效力所及
  之系爭贍養費債務，自仍無從因繼承而使之成為系爭抵押權效
  力所及之債務。是陳玉定抗辯吳晉榮繼承吳黃妹之抵押債務人
  身分，成為新的抵押債務人，系爭贍養費債務，係發生在系爭
  抵押權所擔保之債權存續期間內，故陳玉定得主張此贍養費債
  權屬系爭抵押權所擔保之債權範圍內云云，亦不足採。
⑷綜上，系爭抵押權存續期間至96年8月24日屆滿時，約定之原債
  權確定期日即為屆至，而吳黃妹於95年3月5日死亡時，與陳玉
  定並無任何債權、債務關係存在，吳黃妹死亡後由吳晉榮、吳
  財興繼承系爭抵押權義務後，其等亦未本於繼承吳黃妹與陳玉
  定間於系爭抵押權設定時，原所約定之法律關係，而另行成立
  有任何之債權債務關係，則上訴人主張系爭抵押權所擔保之債
  權不存在，應屬有據。
㈡上訴人對陳玉定、張思鈴請求確定系爭抵押權所擔保之債權不
  存在，為有理由，至對吳財興請求確認債權不存在部分，為無
  理由：
⒈按確認法律關係之訴，非上訴人有即受確認判決之法律上利益
  者，不得提起之，民事訴訟法第247條前段定有明文。所謂即
  受確認判決之法律上利益，係指因法律關係之存否不明確，致
  上訴人在私法上之地位有受侵害之危險，而此項危險得以對於
  被上訴人之確認判決除去之者而言（最高法院42年台上字第10
  31號判例參照）。
⒉經查：
⑴上訴人主張系爭抵押權所擔保之債權不存在，吳晉榮原為系爭
  土地之公同共有人之一，得基於所有權人之地位請求陳玉定塗
  銷系爭抵押權登記，吳晉榮怠於行使，上訴人為吳晉榮之債權
  人，為保全債權，自得代位吳晉榮請求陳玉定塗銷系爭抵押權
  等情，但吳晉榮、陳玉定均否認系爭抵押權所擔保之債權不存
  在，則上訴人與吳晉榮、陳玉定間就系爭抵押權所擔保之債權
  是否存在陷於不明確之危險，致上訴人能否代位塗銷系爭抵押
  權在法律上之地位不明，且有受侵害之危險，該法律上地位之
  不安及危險，復得以確認其等間之系爭抵押權所擔保之債權不
  存在之判決排除之，故上訴人對陳玉定及吳晉榮之承受訴訟人
  張思鈴請求確定系爭抵押權所擔保之債權不存在，即有受確認
  判決之法律上利益。從而，系爭抵押權所擔保之債權不存在，
  既如前述，則上訴人此部分請求，應屬有據。
⑵上訴人對吳財興既無債權存在，亦無任何得以行使之權利，且
  吳財興就上訴人主張系爭抵押權所擔保之債權不存在一節，亦
  不爭執，則上訴人與吳財興間就系爭抵押權所擔保之債權不存
  在，顯未有陷於不明確之危險，且上訴人能否代位塗銷系爭抵
  押權之危險，亦無法以確認上訴人與吳財興間之系爭抵押權所
  擔保債權不存在之判決排除之，故上訴人對吳財興請求確定系
  爭抵押權所擔保之債權不存在，即欠缺確認判決之法律上利益
  ，是其此部分請求，即乏所據。　
㈢上訴人請求塗銷系爭抵押權，為有理由：
⒈按所有人對於妨害其所有權者，得請求除去之，民法第767條第
  1項定有明文。次按公同共有物之處分及其他之權利行使，除
  法律另有規定外，應得公同共有人全體之同意，民法第828條
  第3項定有明文。又各共有人對於第三人，得就共有物之全部
  ，為本於所有權之請求。但回復共有物之請求，僅得為共有人
  全體之利益為之，為民法第821條所明定。該規定依同法第828
  條第2項規定於公同共有準用之。故公同共有人本於公同共有
  權利為共有人全體之利益對第三人為請求，應限於回復共有物
  時始得為之。再按債務人怠於行使其權利時，債權人因保全債
  權，得以自己之名義，行使其權利，同法第242條前段亦有明
  文。
⒉查系爭抵押權所擔保之債權既不存在，且其存續期限復已於96
  年8月24日屆滿，系爭抵押權所擔保之債權嗣後亦不致再行發
  生，業如前述，則系爭土地之公同共有人之一吳晉榮，本得基
  於所有權人之地位請求陳玉定塗銷系爭抵押權登記。惟吳晉榮
  抗辯系爭抵押權所擔保之債權存在，顯無可能對陳玉定行使物
  上請求權，而有怠於行使權利情事。而上訴人為吳晉榮之債權
  人（見不爭執事項㈢），則上訴人主張其為保全債權，得代位
  吳晉榮行使依民法第828條第2項、第767條第1項、第821條之
  規定，請求陳玉定塗銷系爭抵押權，自屬有據。　
綜上所述，上訴人㈠對陳玉定、張思鈴請求確認系爭抵押權所擔
  保之債權不存在，㈡依民法第828條第2項、第767條第1項、第8
  21條、第242條之規定，代位請求陳玉定塗銷系爭抵押權，為
  有理由，應予准許，至逾此之請求，即屬無據，應予駁回。原
  審就上開應准許部分為上訴人敗訴之判決，尚有未洽，上訴意
  旨指摘原審判決此部分不當，求予廢棄改判，為有理由，應由
  本院廢棄改判如主文第2、3項所示。至於原審就前開不應准許
  部分，為上訴人敗訴判決，所持理由雖與本院不同，惟結論並
  無二致，原判決此部分仍應予維持，上訴意旨，指摘原審判決
  此部分為不當，求予廢棄改判；為無理由，應駁回其上訴。
本件事證已臻明確，兩造其餘之攻擊或防禦方法及所用之證據
  ，經本院斟酌後，認為均不足以影響本判決之結果，爰不逐一
  論列，附此敘明。
據上論結，本件上訴為一部有理由、一部無理由，依民事訴訟
  法第450條、第449條第2項、第79條、第463條、第385條第1項
  前段，判決如主文。　
中　　華　　民　　國　　110 　年　　11　　月　　30　　日
                  民事第十一庭  
                        審判長法  官  李慈惠
                              法  官  趙雪瑛
                              法  官  謝永昌
正本係照原本作成。
如不服本判決，應於收受送達後20日內向本院提出上訴書狀，其
未表明上訴理由者，應於提出上訴後20日內向本院補提理由書狀
（均須按他造當事人之人數附繕本）上訴時應提出委任律師或具
有律師資格之人之委任狀；委任有律師資格者，另應附具律師資
格證書及釋明委任人與受任人有民事訴訟法第466條之1第1項但
書或第2項所定關係之釋明文書影本。如委任律師提起上訴者，
應一併繳納上訴審裁判費。
中　　華　　民　　國　　110 　年　　11　　月　　30　　日
　　　　　　　　　　　　　    書記官  王增華
附表
編號 土地坐落      縣市 鄉鎮市區 段 地號 權利範圍（所有權人） 1 臺北市 ○○區 ○○段○○段 000 1/1（吳晉榮、吳財興公同共有） 2 臺北市 ○○區 ○○段○○段 00000 1/1（吳晉榮、吳財興公同共有） 3 臺北市 ○○區 ○○段○○段 00000 1/1（吳晉榮、吳財興公同共有）